臺灣士林地方法院民事判決
110年度簡上字第95號
上  訴  人  乙○○  
訴訟代理人  俞浩偉律師（法扶律師）    
被 上訴 人  甲○○  
訴訟代理人  鄭雅芳律師
上列當事人間請求返還借款事件，上訴人對於民國110年1月29日
本院內湖簡易庭109年度湖簡字第1712號第一審判決提起上訴，
本院於110年12月1日言詞辯論終結，判決如下：
    主  文
原判決關於駁回上訴人後開第二項之訴及該部分假執行之聲請，
並訴訟費用之裁判均廢棄。
被上訴人應給付上訴人新臺幣參拾萬元，及自民國一百零九年八
月二十一日起至清償日止，按週年利率百分之五計算之利息。
其餘上訴駁回。
第一、二審訴訟費用由被上訴人負擔十分之四；餘由上訴人負擔
。 
    事實及理由
上訴人主張：被上訴人於民國96年間，曾以欲從事運輸事業，
  購買拖車頭為由，向伊借款新臺幣（下同）80萬元，伊考量當
  時兩造雖離婚，然仍同居共同扶養兩造所生子女之情誼，而同
  意借款（下稱系爭借款合意）。伊因此於同年月7月17日以伊
  所有之遠雄人壽保單質借80萬元（下稱系爭保單借款），並於
  同月18日將其中30萬元匯款（下稱系爭30萬匯款）予被上訴人
  ，另將其中45萬元（下稱系爭45萬匯款，與系爭30萬匯款合稱
  系爭匯款）依被上訴人指示匯至訴外人甲○○之帳戶，且於伊平
  時記帳帳簿（下稱系爭帳簿）上登載紀錄。然被上訴人迄今仍
  未返還系爭匯款，爰依消費借貸法律關係，請求被上訴人如數
  返還，並加計法定遲延利息。退步言之，倘系爭借款合意不存
  在，然伊並未積欠被上訴人任何債務，伊對被上訴人所為系爭
  30萬匯款，應屬無法律上之原因而受有之利益，致伊受有同金
  額之損害，伊亦得備位主張依不當得利之規定，請求被上訴人
  返還系爭30萬匯款，並加計法定遲延利息等語。
被上訴人則以：兩造本為夫妻關係，於89年6月28日離婚並簽立
  離婚協議書（下稱系爭離婚協議），約定：離婚後兩造共有之
  新北市○○區○○路000巷00號6樓不動產（下稱系爭不動產）當時
  房屋貸款（下稱系爭房貸一）餘額530餘萬元，由伊繳納，且
  上訴人放棄對系爭不動產之一切權益。亦即系爭不動產之實質
  上權利，全部歸屬予伊。嗣於93年間，伊為降低房貸利率，乃
  與上訴人商得訴外人即上訴人之妹乙○○同意，由兩造將系爭不
  動產借名移轉登記至乙○○名下，再由乙○○以其個人名義向中國
  農民銀行貸款450萬元（下稱系爭房貸二），用以清償部分系
  爭房貸一之餘額後尚有餘額110萬元，乙○○並未全部交給伊，
  而係依上訴人指示將半數即55萬元匯予上訴人，僅給付伊另外
  半數。伊屢向上訴人催討，上訴人方於96年間，以系爭30萬匯
  款將之返還。是系爭30萬匯款，實係上訴人返還伊系爭房貸二
  餘額之部分款項。伊從未向上訴人借款，亦未指示上訴人將系
  爭45萬匯款匯予甲○○。上訴人依消費借貸法律關係，請求伊返
  還系爭匯款，並無理由。且因上訴人匯交系爭30萬匯款係為返
  還伊系爭房貸二餘額，並非無法律上原因而令伊受利益，伊取
  得系爭30萬匯款並非不當得利等語，資為抗辯。
原審為上訴人全部敗訴之判決，上訴人不服提起上訴，並聲明
  ：㈠原判決廢棄。㈡被上訴人應給付上訴人75萬元，及其中30萬
  元自起訴狀繕本送達被上訴人翌日起至清償日止，按週年利率
  5％計算之利息，其中45萬元自擴張訴之聲明暨準備狀送達被上
  訴人翌日起至清償日止，按週年利率5％計算之利息。被上訴人
  則答辯聲明：上訴駁回。
兩造不爭執事項（見本院110年10月25日準備程序筆錄，本院並
  依論述需要，調整其順序、文句，且刪除兩造有爭執部分之陳
  述及無關之部分）：
㈠當事人關係相關：
⒈兩造前於86年1月24日結婚，婚後育有一子一女。嗣兩造於89年
  間協議離婚，並於89年6月28日簽立系爭離婚協議如原審卷第1
  5頁原證1所示。簽立地點為當時兩造共同居住之系爭不動產，
  且係透過報紙上刊登專辦離婚廣告之人至家中辦理。
⒉兩造於系爭離婚協議中約定兩造所生之子之監護權歸被上訴人
  ，所生之女監護權歸上訴人。
⒊被上訴人胞姐為甲○○，長久居住在高雄。
⒋上訴人有一妹妹，名為乙○○。
⒌兩造婚後，被上訴人曾經營檳榔攤，上訴人則在檳榔攤內打點
  賣檳榔，被上訴人則對外送貨並收取貨款。
⒍兩造離婚後，被上訴人先後曾繼續從事檳榔大盤商事業，一段
  期間後，又再從事搬家公司、新竹貨運司機及職業大貨車司機
  等工作。
⒎被上訴人90年8月10日至91年2月25日之汐止農會金融帳戶存摺
  明細如原審卷第241-247頁所示。其內顯示：被上訴人於該期
  間各月份均有一筆數萬元或十數萬元之現金存入，惟當日或數
  日內即行提出。
⒏兩造離婚後，上訴人即搬出系爭不動產，並至92年間，另行租
  賃居住在系爭不動產同一社區之另一棟區分所有建物一樓，與
  乙○○及女兒同住。且經濟各自獨立。
⒐92至93年間，被上訴人同意讓上訴人及乙○○及上訴人另一胞妹
  鍾淑貞居住在系爭不動產，直至系爭不動產出售為止。上訴人
  遷入時，兩造子女於遷入前期，是女兒在臺北，兒子在嘉義由
  長輩照顧，經過一段時間，女兒改為在嘉義由長輩照顧，兒子
  接回系爭不動產撫養。
⒑兩造於上訴人搬回系爭不動產前，均已發現系爭不動產房貸繳
  納不足。
㈡借款要件事實相關：
⒈上訴人於96年前，曾在遠雄人壽投保，而有壽險保單（下稱系
  爭保單）。且上訴人曾於96年7月17日，向遠雄人壽為保單借
  款，借款撥入上訴人帳戶明細如原審卷第17頁原證2所示。
⒉上訴人曾於96年7月18日，由上訴人設於聯邦銀行帳戶將系爭30
  萬匯款匯至被上訴人設於合作金庫汐止分行之帳戶。上訴人匯
  款帳戶明細如原審卷第19頁原證3所示；匯款單據如原審卷第2
  1頁原證4所示。
⒊上訴人於系爭30萬匯款之同時，另將系爭45萬匯款匯至被上訴
  人之姊甲○○設於高市農會左營辦事處之帳戶。
⒋系爭匯款之資金來源，確實為保單借款。
⒌上訴人現執有其所制作其上記載有年份、日期、收支名目具有
  記帳形式之系爭帳簿如原審卷第257-265頁原證14所示。系爭
  帳簿係上訴人於帳簿上所載日期自行為記帳目的製作。
⒍系爭帳簿日期記載為96年7月18日之處，有記載「丰借遠雄保費
  80萬」之字樣，如原審卷第263頁所示。
⒎系爭帳簿中，有記載95年6月5日、6月16日，被上訴人向上訴人
  借錢去考大貨車駕照之名目。
⒏被上訴人確實曾於95年6月間自行至臺北市區監理所士林監理站
  個別報考職業聯結車駕照（亦非大貨車駕照）。客觀上，被上
  訴人亦曾前往駕訓班上課。
⒐被上訴人曾於99年1月19日因傷於汐止國泰醫院住院，診斷證明
  如本院卷第142頁上證4所示。系爭帳簿於99年部分亦曾有「國
  泰汐止院1/15作X光檢查（豐）、1/19門診住院（豐）」之記
  載，如本院卷第144頁上證5所示。
㈢系爭不動產歸屬相關：
⒈上訴人於兩造婚前之85年間，曾自行決意購買系爭不動產，買
  賣價金含車位總價為670萬元左右。
⒉系爭不動產房貸係由上訴人名義於85年10月29日向萬通商業銀
  行南京分行借入系爭房貸一580萬元以支付買賣價金，本利每
  月約5萬餘元，每月6日繳付。兩造於85年10月29日與萬通銀行
  簽立之系爭房貸一借據如原審卷第151-153頁所示；系爭房貸
  還款交易明細如原審卷第155-159頁所示。
⒊系爭不動產為系爭房貸一前，曾向建商國揚實業公司支付66萬9
  ,764元之一成自備款及12萬元訂金，且為上訴人所支付。另於
  86年兩造婚後交屋時，曾另支付10萬7,876元，係由被上訴人
  所支付。餘款580萬元則以系爭房貸一支應。
⒋系爭不動產於支付訂金、自備款後，被上訴人願加入負擔部分
  價金，兩造乃約定由上訴人擔任系爭房貸貸款人，被上訴人擔
  任連帶保證人。且約定房貸由兩造共同經營家庭生活之收入支
  應繳納，而由兩造共同負擔。系爭不動產並於86年1月3日登記
  為兩造共有，應有部分各1/2，異動索引如原審卷第127頁所示
  。
⒌系爭房貸一於兩造離婚前，因兩造婚姻生活中均由上訴人負責
  家計財務管理，而兩造婚後經營之檳榔攤收入有一個萬通銀行
  帳戶，按月均由上訴人以該帳戶金錢匯繳，且貸款均正常繳納
  。
⒍系爭離婚協議兩造約定：系爭不動產之貸款餘額530餘萬元，離
  婚後由被上訴人繳納，且上訴人放棄對系爭不動產之一切權益
  ，日後若被上訴人欲出售，上訴人須配合辦理，約定文字如原
  審卷第15頁所示。
⒎離婚後至系爭不動產轉貸系爭房貸二前，系爭房貸一約定上由
  被上訴人負責繳納。
⒏系爭房貸一自89年2月至91年1月間，有15期房貸未繳，月滾息
  增加57萬0,441元，91年3月至93年2月，共18期房貸，僅支付2
  4萬3,311元，系爭不動產面臨可能遭銀行法拍之情狀。
⒐系爭房貸一放款帳戶還款交易明細如原審卷第197-201頁原證6 
  所示。其內顯示：系爭房貸一之按月本息，自89年11、12月就
  開始欠繳，90年只有繳納5、7月；91年只繳納2、4、11月；92
  年僅繳納1、2、4、9月。
⒑兩造曾於93年4月27日與系爭房貸一之中國信託銀行（前萬通銀
  行遭合併）協商共同處理系爭房貸一清償問題，並與中國信託
  簽立分期清償同意書如原審卷第83頁被證1所示。其內約定：
  貸款人上訴人應於93年6月31日先清償340萬元，餘額212萬2,2
  94元自次月開始，按月清償3,000元，至清償為止，並由被上
  訴人為保證人。
⒒系爭不動產於93年6月間，曾經上訴人商得乙○○之同意，由乙○○
  擔任借名名義人，由兩造將系爭不動產與乙○○達成借名登記合
  意，而於93年6月17日以買賣為原因，移轉登記至乙○○名下，
  如原審卷第129頁所示。
⒓再由乙○○以其個人名義向中國農民銀行（95年與合作金庫銀行
  合併而消滅，合作金庫銀行為存續銀行）為450萬元之系爭房
  貸二。
⒔系爭房貸二其中之340萬元，係用以清償系爭房貸一之一部分。
  至此系爭房貸一餘額尚有212萬0,294元。
⒕系爭房貸二，使系爭不動產之房貸每月金額降至2萬9,000元。
  且加計依清償協議每月應繳納3,000元，系爭不動產每月應繳
  金額為3萬2,000元。實際繳納客觀上為上訴人按月將款項交付
  乙○○存入系爭房貸二貸款帳戶內繳納。且系爭房貸二轉貸後，
  因上訴人搬回系爭不動產，被上訴人於各月底，亦會交付上訴
  人不定金額之金錢，目的用以支應相關系爭不動產還款金額及
  上訴人照顧兩造之子之生活費，其金額平均至少約2萬元。
⒖系爭房貸二銀行核貸後，乃撥入乙○○帳戶，且由乙○○支配。清
  償系爭房貸一後餘額110萬元，乙○○係將之分為一人一半，匯
  款予兩造各55萬元。
⒗兩造曾於99年間合議商請名義人乙○○將系爭不動產對外出售，
  成交價金886萬元。出賣之土地登記申請書如原審卷第99-125
  頁所示。另系爭不動產所有權乃於99年12月24日移轉買受人蔡
  國民，系爭不動產地籍異動索引如原審卷第133頁所示。乙○○
  簽立之該次出售履約保證專戶交款紀錄如原審卷第87頁被證3
  所示。
⒙系爭不動產出售事宜，係由上訴人處理，即是由上訴人尋妥仲
  介，成交後由乙○○出面簽約，被上訴人從未參與。
⒚買賣價金係匯入乙○○帳戶。其中，價金886萬元得款，需支出扣
  除相關仲介費用、其他雜項費用、系爭房貸一貸款餘額200多
  萬元、系爭房貸二貸款餘額422萬5,887元，買賣相關文件如原
  審卷第215-219頁原證11所示。
⒛扣除相關支出後，價金餘額220萬3,620元，乙○○收取價金之銀
  行帳戶，於100年2月14日、同年3月29日曾各匯出5萬元及92萬
  7,000元之賣屋所得予被上訴人設於華南銀行帳戶，帳戶明細
  如原審卷第89-91頁被證4所示，匯款時之匯款單據如本院卷第
  146頁上證6所示，其上匯款人名字為上訴人，且為手寫。
乙○○另於100年3月29日轉帳110萬1,810元至上訴人帳戶，以為
  房屋價金分配之支付，上訴人收受之臺灣企銀帳戶如原審卷第
  221-223頁原證12所示。
被上訴人就上開買賣價金之匯款分配，客觀上並未向上訴人表
  達異議或追償。
㈣訴訟外交涉相關：
⒈上訴人曾於109年8月19日寄發存證信函予甲○○之存證信函如原
  審卷第187-191頁所示，回執如原審卷第193-195頁所示。其上
  記載：「台端向本人借款45萬元整，本人於96年7月18日將該
  筆款項45萬元匯到台端高雄市農會左營辦事處帳號：00000000
  00000之帳戶中，有匯款單為證，惟迄今台端仍為未返還該筆4
  5萬元之欠款…」，而顯示：上訴人曾於訴訟外就系爭45萬匯款
  認為屬甲○○借款，而為催討。
⒉109年6月4日，上訴人曾透過兩造女兒向被上訴人索討本案借款
  全額，對話內容如本院卷第122-126頁。
⒊108年7月間，上訴人曾與乙○○，因高雄一筆借名登記土地發生
  糾紛。上訴人乃申請新北市三重區調解委員會進行調解，而另
  案調解案件（下稱系爭乙○○調解）。系爭乙○○調解通知書如原
  審卷第267頁原證15所示。
⒋系爭乙○○調解中，乙○○曾出具聲明書交予上訴人及調解委員之
  文件，以申辯其對該案之立場，聲明書如本院卷第259-261頁
  本院函請新北市三重區公所調閱系爭調解資料，具覆如本院之
  資料所示（下稱系爭乙○○文書）。
㈤兩造曾合意就本案於上訴人為訴之聲明擴張後，繼續適用簡易
  訴訟程序審理，筆錄如原審卷第231頁所示。
㈥起訴狀繕本係於109年8月20日送達被上訴人（如原審卷第37頁
  ）。上訴人提出之民事擴張訴之聲明暨準備狀（如原審卷第17
  7頁）繕本係於109年11月30日送達被上訴人。
本件爭點（見本院同上筆錄，並依論述需要調整期順序，並適
  當精簡）： 
㈠上訴人主張：兩造於96年間有系爭借款合意，上訴人因而為系
  爭保單借款後，依被上訴人指示於96年7月18日為系爭匯款，
  以交付借款，其已於本件起訴前定期終止兩造間借貸關係，自
  得依消費借貸關係請求被上訴人返還，並加計法定利率計算之
  遲延利息，是否有理由？
⒈兩造間就系爭匯款是否有系爭借款合意？上訴人是否已舉證？
⒉系爭45萬匯款，是否係受被上訴人指示所匯交？上訴人是否已
  舉證？
㈡上訴人備位主張：兩造就系爭30萬匯款，無消費借貸關係存在
  ，應屬被上訴人無法律上原因受有利益，應返還不當得利予上
  訴人，並加計自起訴狀繕本送達翌日起算之法定遲延利息，是
  否有據？
⒈被上訴人抗辯：系爭30萬匯款，係上訴人用以清償系爭房貸二
  之餘額55萬元之用，給付非無法律上之原因，亦無欠缺給付目
  的，是否可採？
⒉被上訴人受系爭30萬匯款利益，是否應認屬無法律上原因？
茲就上述爭點，析述本院得心證之理由如下： 
㈠上訴人主張：其依兩造間系爭借款合意，而以系爭匯款以交付
  借款，得依消費借貸關係請求被上訴人返還並加計利息，並無
  理由。
⒈上訴人所舉證據不能證明兩造間就系爭匯款有系爭借款合意。
①按當事人主張有利於己之事實者，就其事實有舉證之責任，民
  事訴訟法第277條前段規定甚明。即民事訴訟如係由原告主張
  權利者，應先由原告負舉證之責，若原告先不能舉證，以證實
  自己主張之事實為真實，則被告就其抗辯事實即令不能舉證，
  或其所舉證據尚有疵累，亦應駁回原告之請求（最高法院17年
  上字第917號判決參照）。次按稱消費借貸者，於當事人間必
  本於借貸之意思合致，而有移轉金錢或其他代替物之所有權於
  他方之行為，始得當之。蓋因交付金錢之原因多端，除有金錢
  之交付外，尚須本於借貸之意思而為交付，方可成立消費借貸
  契約關係。倘當事人主張與他方有消費借貸關係存在者，自應
  就該借貸意思互相表示合致及借款業已交付之事實，均負舉證
  之責任（最高法院98年度台上字第1045號判決參照）。
②經查，上訴人主張其就所交付被上訴人之系爭匯款合意成立消
  費借貸契約，然既為被上訴人所否認，上訴人自應就兩造間曾
  有消費借貸互相意思表示合致之事實，負舉證責任。上訴人對
  此雖提出其制作之系爭帳簿及乙○○於系爭乙○○調解所提出之系
  爭乙○○文書為據。然查：
⑴上訴人於系爭帳簿之96年7月18日之摘要欄，雖有記載「丰借遠
  雄保費80萬」之字樣（見不爭執事項㈡⒍所示），且於其他多處
  日期亦均有「丰（即被上訴人）借現金」、「丰還款」等記載
  （見原審卷第257頁至277頁以下）。然系爭帳簿僅係上訴人單
  方為記帳目的自行登載之私文書（見不爭執事項㈡⒌所示），並
  未經被上訴人於制作時簽認，其上所為被上訴人「借、還」之
  記載，至多僅為上訴人單方主觀對被上訴人向上訴人取走款項
  之看法或定性，未必即可評價為針對構成法律上消費借貸之合
  意事實為紀錄。蓋於96年上訴人在系爭帳簿為上開登載，並為
  系爭匯款當時，上訴人已應被上訴人之邀，協同姊妹遷回系爭
  不動產與被上訴人同住，協助被上訴人照顧兩造所生子女，被
  上訴人並會定期交付金錢予上訴人，以支應部分房貸及生活費
  用，為兩造所不爭執（見不爭執事項㈠⒐、㈢⒕所示）。亦即，兩
  造當時已屬實際上回復離婚之前，由上訴人管理家庭財務帳務
  （見不爭執事項㈢⒌所示）而共同經營家庭生活之狀態。而一般
  婚姻生活當中，不負責管理家庭財務之一方，亦常會因自身需
  款，而向管理家庭財務之一方索用金錢，此時，索取金錢者以
  其自身均有將收入交付管理財務之一方，故其取用者為其所交
  付之款項，故其索用當下，非必均有借貸之效果意思，而管理
  財務之一方，外觀上亦僅應要求交付款項，並未表明此為借貸
  ，事所常有。然管理財務者，即如本案之上訴人，憑其自己行
  事意思，自行將索用款項者取走金錢之事實，任意於帳簿上登
  載為「借出」，自不能因此推認兩造間當時必有系爭借款之意
  思表示合致。
⑵況且，依上訴人一再主張：被上訴人交付之收入，根本不敷支
  應共同生活及房貸所需等語，則上訴人更有可能因自己主觀認
  為被上訴人索用已逾越其交付管理之收入，而單方主觀上逕行
  認為此屬於被上訴人應負擔或積欠款項，方為如此登載。且於
  上訴人登載系爭帳簿當時，兩造已回復離婚前同居狀態，被上
  訴人係每月會交付現金款項予上訴人，用以負擔部分房貸及生
  活費用，已認定如上。然細酌系爭帳簿中，針對上訴人由被上
  訴人收取款項之記載，僅有「丰還現金」之名目。由此體察，
  上訴人不無於系爭帳簿中，針對其管理家庭財務期間，被上訴
  人交付款項之事實，登載為「還現金」，相對者，對於被上訴
  人取走款項之事實，登載為「借現金」之情形。換言之，其於
  系爭帳簿中所為「借、還」之記載，不過僅係將被上訴人由上
  訴人取得金錢，或將金錢交付上訴人之出入為紀錄而已。並不
  能以其記載為「還」，即推認被上訴人當時係以清償債務之意
  思而交付款項，當然亦無從以記載為「借」，即推認於被上訴
  人取用款項時，兩造即有貸與消費借貸物，並約定返還之消費
  借貸合意甚明。
⑶又乙○○雖於系爭乙○○調解中，以系爭乙○○文書載稱：「…為拼事
  業，利用老婆的保單質借貸款，不還，婚都離了，還要老婆去
  還掉保單質借貸款…」等語（見不爭執事項㈣⒋及本院卷第261頁
  ），而明指被上訴人曾向上訴人借用系爭保單借款之款項。然
  乙○○於本院多次傳喚，均依民事訴訟法第309條第1項規定拒絕
  證言，則其所指摘之借貸具體情事為何，資訊來源為何，均無
  從查考，已不能僅以該訴訟外片面之文書記載，逕行認定有系
  爭借款合意之事實。
③綜上，上訴人所提證據，尚不能證明上訴人係本於兩造間系爭
  借款合意之借貸意思合致，而將系爭匯款交付予被上訴人，雖
  被上訴人所抗辯系爭30萬匯款之原因，有所疵累（詳下㈡所述
  ），上訴人主張兩造間就系爭匯款有消費借貸關係，得請求被
  告應返還系爭匯款，自乏依據，不能准許。
⒉上訴人就系爭匯款不能舉證證明與被上訴人間有系爭借款合意
  存在，而不得依消費借貸關係請求給付，則系爭45萬匯款，是
  否係受被上訴人指示所為乙節，無論如何認定，與結論無涉，
  不必再申論。上訴人就此事實聲請傳喚甲○○，然已經甲○○依法
  拒絕證言，本院自無從加以調查。上訴人另聲請調閱甲○○帳戶
  資料，以證明系爭45萬匯款已用以購置甲○○與被上訴人購買之
  車頭。然上訴人既不能舉證證明系爭借款合意存在，則無論被
  上訴人是否有使用系爭45萬匯款，均於本案訴訟標的有無理由
  認定不生影響，是此部分自無調查必要，併此敘明。
㈡上訴人備位主張：系爭30萬匯款無消費借貸關係存在，應屬被
  上訴人無法律上原因受有利益，應返還不當得利予上訴人，並
  加計自起訴狀繕本送達翌日起算之法定遲延利息，應屬有據。
⒈被上訴人抗辯：系爭30萬匯款係上訴人用以清償系爭房貸二之
  餘額55萬元之用，尚與常理不符，難認真實。
①經查，兩造89年離婚時，曾有系爭離婚協議，就系爭不動產之
  權利歸屬被上訴人，系爭房貸一亦全由被上訴人負責繳納（見
  不爭執事項㈢⒍所示）。是其後，系爭不動產有關之系爭房貸一
  債務，本應由被上訴人負擔，倘有不能清償之情形，於兩造間
  ，上訴人本無義務出面處理。然93年間，系爭不動產因自89年
  至93年，長期欠繳房貸多期面臨貸款銀行之追償，上訴人即出
  面協助被上訴人，與系爭房貸一貸款銀行協商，並商請其妹乙
  ○○同意借名再為系爭房貸二，用以解決系爭房貸一，以確保系
  爭不動產不致遭貸款銀行查封拍賣（見不爭執事項㈢⒑⒒⒓所示）
  。再斟酌系爭不動產初係由上訴人於兩造結婚前之85年自行購
  買（見不爭執事項㈢⒈所示），且於為系爭房貸一前，係由上訴
  人向建商支付之66萬9,764元自備款及12萬元訂金，於86年兩
  造婚後交屋時，方由被上訴人支付10萬7,876元之交屋款，系
  爭不動產並登記為兩造共有（見不爭執事項㈢⒊所示）。於兩造
  86年結婚後，直至89年離婚前，係以兩造共同經營事業及家庭
  生活收入支應系爭房貸一，即由兩造共同負擔系爭房貸一（見
  不爭執事項㈢⒋所示），且上訴人於93年出面協助解決系爭不動
  產之系爭房貸一問題同時，正值上訴人遷回系爭不動產與被上
  訴人同住，共同撫養兩造子女之際（見不爭執事項㈠⒐所示）。
  系爭不動產既然原本即登記為兩造共有，且係由上訴人婚前出
  資大部分購置，甚至，於離婚後，兩造雖約定應由被上訴人負
  責繳納，卻於面臨系爭房貸一貸款銀行追繳時，由上訴人出面
  協助解決問題，又正值上訴人遷回系爭不動產同住共同撫養子
  女，上訴人對兩造當時共同生活多有付出貢獻之際，衡情，被
  上訴人對上訴人實不可能就系爭不動產仍堅持依系爭離婚協議
  ，由其繼續獨佔系爭不動產之權益。是上訴人一再主張：其於
  92年至93年間遷回系爭不動產與被上訴人同住並撫養子女，且
  出面協助解決系爭不動產之系爭房貸一問題後，兩造就系爭不
  動產已合意恢復離婚前不動產權益各半之狀態等語，應屬信而
  有徵。是則，被上訴人並無可能於93年上訴人受乙○○系爭房貸
  二貸款餘額分配一事，於其後向上訴人追討或異議，上訴人亦
  無可能為返還受分配款而給付被上訴人系爭30萬匯款。
②再者，不僅系爭不動產於93年間，由乙○○借名為系爭房貸二，
  並用以清償系爭房貸一後之餘額，乙○○係將之平分予兩造金額
  各為55萬元（見不爭執事項㈢⒖所示）。甚者，其後系爭不動產
  於100年間出售時，所得價金，乙○○亦係將之平分兩造處理，
  平分金額各為110萬餘元（見不爭執事項㈢所示）。然被上訴
  人就此出售後之買賣價金分配，客觀上從未對上訴人表達異議
  或追償（見不爭執事項㈢所示）。由此更可窺見，兩造至100
  年間，始終均就系爭不動產均保持權益共享，受益平分之共識
  。反之，倘如被上訴人所言，於96年間，被上訴人追討後，上
  訴人即認同被上訴人應獨享系爭不動產權益之主張，被上訴人
  又何以於上訴人已清楚認知系爭不動產權屬，並於4年前之96
  年間尚知返還系爭房貸二餘額之情況下，確於100年間，受出
  售價金不符合權利狀態之分配後，可長年均默認未對上訴人表
  達異議，甚或加以訴求。由此可知，上訴人96年所為系爭30萬
  匯款，應非上訴人出於返還系爭房貸一餘額所為，否則即與兩
  造其後於出售價金分配之客觀舉止有所齟齬。被上訴人所辯：
  96年之系爭30萬匯款係為返還系爭房貸二餘額，與常理不符，
  即非可信。
③又查，系爭30萬匯款係由上訴人以其投保之系爭保單借款而得
  （見不爭執事項㈡⒈至⒋所示）。而保單借款不僅需負擔利息，
  且倘發生不能清償情事，更可能影響保險權益，非無風險。而
  本院行準備程序時，曾質之被上訴人關於96年間系爭30萬匯款
  前交涉情形，被上訴人對此陳稱：93年間系爭房貸二餘額55萬
  元分配後，伊即曾向上訴人追討，最後係於95年中向上訴人提
  及，直至96年7月18日系爭30萬匯款前幾天，上訴人打電話告
  知可先還伊30萬元，但沒講其他什麼時候還，因伊想都欠這麼
  久了，有還就很高興了，且兩造當時尚同居系爭不動產，故而
  未再追問超過30萬元部分何時還等語（見本院卷第158頁筆錄
  ）。由此以觀，即便如被上訴人所陳曾有向上訴人追討系爭房
  貸二餘額之舉屬實，其追討亦非急切（95年中最後提及後，又
  經過1年多，均未再追討，反係由上訴人主動聯繫清償）。則
  倘若被上訴人所述系爭30萬匯款法律上原因屬實，衡情上訴人
  只需於手頭寬裕之際再為返還即可，豈有可能為之特別對外舉
  債，而負擔犧牲保險權益之風險？可見，上訴人特別為系爭30
  萬匯款舉債以為支付，其原因顯然並無可能係如被上訴人所述
  ，係為求返還系爭房貸二餘額分配款而為，於此可見被上訴人
  所辯，與經驗法則不符，要難採信。
④綜上可知，被上訴人所指系爭30萬匯款之法律上原因，與常理
  不符而不可採，應認並非真實。
⒉被上訴人所陳法律上原因之事實，不可採取，且兩造就系爭30
  萬匯款之交付，無其他法律上原因存在，應認上訴人所為被上
  訴人無法律上原因受利益之主張有據。
①按主張不當得利請求權之原告，係因自己之行為致原由其掌控
  之財產發生主體變動，則因該財產變動本於無法律上原因之消
  極事實舉證困難所生之危險自應歸諸原告，始得謂平。是以原
  告對不當得利請求權之成立要件應負舉證責任，亦即原告必須
  證明其與被告間有給付之關係存在，且被告因其給付而受有利
  益以及被告之受益為無法律上之原因，始能獲得勝訴之判決（
  最高法院100年度台上字第1605號判決意旨參照）。然當事人
  就其提出之事實，應為真實及完全之陳述。且當事人對於其請
  求及抗辯所依據之原因事實，應為具體之陳述，以保護當事人
  之真正權利，此觀民事訴訟法第195條第1項之規定及其修正理
  由自明。當事人違反應為真實陳述義務者，固非因此而生舉證
  責任倒置或舉證責任轉換效果；惟消極事實不存在舉證困難，
  不負舉證責任之他方應就其抗辯之積極事實存在，負真實陳述
  義務，使負舉證責任之一方有反駁機會，以平衡其證據負擔（
  最高法院99年度台上字第2019號判決意旨參照）。由此以觀，
  主張因其給付受有不當得利之原告，必須對其給付無法律上之
  原因或無給付目的之要件事實不明，負擔不利益之舉證責任。
  而被主張不當得利之被告，必須對給付之目的負有真實完全陳
  述之義務，雖並不因其無從舉證證明其抗辯陳述之真實，而將
  事實不明之不利益，轉由被告負擔。然若負舉證責任一方之原
  告已就被告有關法律上原因之抗辯事實，已舉證證明無存在之
  可能，而加以反駁，使法院形成確信者，應認原告就無法律上
  原因之要件事實，已盡其舉證之責任。
②經查，上訴人曾以其所有之系爭保單借款後，將系爭30萬匯款
  予被上訴人，因而受有財產損害，被上訴人因而受有系爭30萬
  匯款利益，為兩造所不爭執（見不爭執事項㈡⒈⒉所示）。而被
  上訴人就其受利益之法律上原因指為系爭房貸二貸款餘額之清
  償，已經上訴人反駁並舉證證明並不可採，被上訴人並已於言
  詞辯論時，明確陳明系爭30萬匯款除此外並無其他法律上原因
  （見本院卷第341頁筆錄），則衡諸上開說明，應認上訴人已
  就系爭30萬匯款無法律上原因乙節，已盡證明之責，可認本件
  上訴人因誤以不成立（或不能證明成立）之消費借貸關係，交
  付金錢予被上訴人，被上訴人就系爭30萬匯款受利益，致上訴
  人受損害，應構成無法律上原因受利益之不當得利。是則，上
  訴人依不當得利法律關係，請求被上訴人返還系爭30萬匯款，
  應屬有據，而應准許。
從而，上訴人依不當得利規定，請求被上訴人返還30萬元，及
  自起訴狀繕本送達翌日即109年8月21日（見不爭執事項㈥所示
  ）起至清償日止，按週年利率5％計算之利息，為有理由，應予
  准許，逾此範圍之請求，則為無理由，不應准許。原審就上開
  應准許部分，為上訴人敗訴之判決，尚有未洽，上訴意旨指摘
  原判決此部分不當，求予廢棄改判，為有理由，爰由本院予以
  廢棄改判如主文第2項所示。至上開不應准許部分，原審駁回
  上訴人之請求，核無違誤，上訴意旨指摘原判決此部分不當，
  求予廢棄改判，為無理由，應予駁回。
本件事證已臻明確，兩造其餘攻防方法及訴訟資料經本院審酌
  後，核與判決結果不生影響，爰不一一論駁，併此敘明。
據上論結，本件上訴為一部有理由，一部無理由，爰判決如主
  文。
中　　華　　民　　國　　110 　年　　12　　月　　22　　日
                  民事第三庭  審判長法  官  蕭錫証
                                    法  官  楊忠霖
                                    法  官  王沛雷
以上正本係照原本作成。
本件判決不得上訴。
中　　華　　民　　國　　110 　年　　12　　月　　22　　日
                                    書記官  邱筱菱